臺灣高等法院臺中分院民事判決　　　九十年度上字第三○二號
　　　上　訴　人　庚○○
　　　上　訴　人　壬○○
　　　　　　　　　己○○
　　　　　　　　　辛○○
　　　　　　　　　癸○○
　　　被　上訴人　丁○○
　　　被　上訴人　甲○○
　　　被　上訴人　乙○○
　　　被　上訴人　丙○○
　　　被　上訴人　戊○○
右當事人間請求拆屋還地等事件，上訴人對於中華民國九十年四月九日臺灣臺中地方
法院八十九年度重訴字第五五八號第一審判決提起上訴，被上訴人提起追加之訴，本
院判決如左：
    主    文
上訴駁回。
上訴人壬○○、己○○、辛○○、癸○○應與庚○○連帶將座落台中縣沙鹿鎮○○段
斗抵小段一九之一地號土地如原判決附圖所示Ａ部分面積０、０二四九公頃、門牌號
碼台中縣沙鹿鎮鎮○路○段五七五號建物，及如附圖所示Ｂ部分面積０、００一九公
頃之地上物拆除後，將前揭土地全部返還被上訴人。
第二審及追加之訴訴訟費用由上訴人連帶負擔。
    事實及理由
一、本件被上訴人等於原審起訴主張：渠等所有之系爭坐落台中縣沙鹿鎮○○段斗抵
    小段一九之一地號土地，於六十餘年前出租與上訴人庚○○之父親蔣水木，由蔣
    水木於其上興建房屋，並已興建如原判決附圖Ａ部分所示建物面積０、０二四九
    公頃，Ｂ部分面積０、００一九公頃雞舍，現由上訴人庚○○繼受而為土地承租
    人及該建物所有權人，目前約定之租金數額為每年十五石稻米，約相當於每年一
    萬八千九百元之租金，依當初租約之真意，雙方有僅出租至該房屋不堪使用時止
    之不確定期限約定，因該土地上所興建之建物已經老舊，且對照土木磚造房屋之
    耐用年數僅三十年，上訴人庚○○已於該屋內居住達六十餘年，及外觀與坐落四
    周房屋之外觀明顯不同、屋頂部分老舊斑駁、四周土磚牆面龜裂剝落、房屋主要
    樑柱與牆壁明顯龜裂等情，足見該房屋已達不堪使用之程度，該房屋即使得依新
    科技方法翻新，依其使用年數亦顯逾締約當時當事人得預見之使用年限，應認該
    租約租期已屆滿，被上訴人等即得終止租約；另上訴人庚○○未經被上訴人等之
    同意，即擅自將系爭土地如原判決附圖所示Ａ、Ｂ部分所示房屋、雞寮及周圍空
    地均出租與原審共同被告林溪川，縱使如上訴人庚○○所稱僅係出借與原審共同
    被告林溪川，亦已違反租約約定，被上訴人等已向上訴人庚○○為終止租約之意
    思表示，先位聲明：訴請原審共同被告林溪川自前開土地如原判決附圖所示Ａ、
    Ｂ部分所示房屋、雞寮遷出後，上訴人庚○○應將系爭土地全部返還與被上訴人
    。備位之訴則以，該租約關於租金之約定為時已久均未調整，該土地又位於沙鹿
    鎮○○地段，亦訴請自起訴狀繕本送達翌日起至租賃契約終止之日止，將該租金
    調整為每年按該年度之公告地價百分之十計算租金額，並均陳明願供擔保請准宣
    告假執行等語。
二、上訴人庚○○則以：系爭土地係六十餘年前，由上訴人之父蔣水木向被上訴人等
    之先輩所承租，蔣水木尚有其餘繼承人蔣陳雙、壬○○、己○○、辛○○、癸○
    ○，則本件訴訟應以蔣水木之全体繼承人為原審被告，方為適格當事人；另上訴
    人庚○○將系爭土地上之房屋借予原審共同被告林溪川使用，並未得全体共有人
    之同意，依民法第八百二十八條規定，該使用借貸契約對於其他共有人不生效力
    。上訴人之父承租系爭土地後所興建之如原判決附圖所示Ａ部分房屋，目前仍得
    供人居住使用，並未達不堪使用之情形，且承租時雖約定租賃期間自昭和十七年
    一月一日至昭和十九年三月末日，然該期間屆滿後，上訴人等仍續為使用收益，
    依民法第四百五十一條規定，已視為不定期租賃契約，故無土地法第一百零三條
    之適用，被上訴人等自不得以該基地上建物不堪使用即為租期屆至為由，主張終
    止租約；另該土地如附圖所示Ａ、Ｂ部分所示房屋、雞寮及周圍空地，目前僅部
    分出借與原審共同被告林溪川居住使用，且僅收取每月二千元為居住使用之代價
    ，並非轉租，上訴人庚○○因不黯法律，於原審雖稱「出租」予林溪川，與事實
    不符，依民事訴訟法第二百七十九條第三項規定撤銷。且兩造間之租賃標的物為
    基地，並非房屋，上訴人庚○○就房屋本有自由使用收益之權限，其將房屋交由
    他人使用與將基地轉租他人興建之情形有別，而該房屋供他人使用性質上自併同
    該基地及周圍土地，亦無違反與被上訴人間租約或土地法第一百零三條第三款之
    規定。另被上訴人訴請調高租金之部分，該地段並非繁榮地段，原租金約定已屬
    合理，並無調高之必要，且被上訴人之請求與土地法規定之租用基地建築房屋，
    其基地之租金，已不超過土地及建物「申報總價」額「年息」百分之十為限之規
    定有違等語，資為抗辯。
三、本件原審就先位之訴為被上訴人等勝訴判決，並依法為假執行及免假執行之宣告
    （原審判決主文第一項，判令共同被告林溪川應自系爭不動產遷出部分，因原審
    共同被告林溪川未上訴而告確定）。上訴人等不服本件判決，提起上訴，聲明：
    （一）原判決廢棄。（二）前開廢棄部分，被上訴人在第一審之訴及假執行之聲
    請均駁回；及駁回追加之訴。被上訴人則聲明駁回上訴，併追加先位聲明為：「
    上訴人庚○○、壬○○、己○○、辛○○、癸○○應將坐落台中縣沙鹿鎮○○段
    斗抵小段一九之一號土地如原判決附圖所示Ａ部分面積０、０二四九公頃，門牌
    號碼台中縣沙鹿鎮鎮○路○段五七五號之建物，及如原判決附圖Ｂ部分所示面積
    ０、００一九公頃之雞寮地上物拆除後，將前揭土地全部返還被上訴人。」，追
    加備位聲明：「上訴人庚○○、壬○○、己○○、癸○○、辛○○承租被上訴人
    所有座落台中縣沙鹿鎮○○段斗抵小段一九之一號土地面積０、０九二０公頃之
    土地，自起訴狀繕本送達翌日起至租賃契約終止之日止，租金調整為每年按該年
    度之甲報地價百分之十計算之租金金額。
四、本件上訴人辛○○經合法通知，未於最後言詞辯論期日到場，核無民事訴訟法第
    三百八十六條各款所列情事，爰依被上訴人聲請，由其一造辯論而為判決。
五、按訴之變更或追加非經他造同意不得為之，但第二百五十五條第一項第二款至第
    六款之情形不在此限。又訴訟標的對於數人必須合一確定時，得追加其原非當事
    人之人為當事人。民事訴訟法第四百四十六條第一項、第二百五十五條第一項第
    五款分別定有明文。本件被上訴人於原審主張系爭地上建物為上訴人庚○○單獨
    所有，惟上訴人等於本院審理中稱系爭地上建物由渠等共同繼承，為渠等公同共
    有，若渠等陳述為真實，則本案於上訴人等顯有合一確定之必要，是上訴人庚○
    ○既為合法上訴，其餘共有人壬○○、己○○、癸○○、辛○○自視同上訴人；
    又被上訴人於本院審理中追加上訴人壬○○、己○○、癸○○、辛○○等為共同
　　被告，於法有據，自應准許，本院當應予以審理，合先敘明。上訴人雖辯稱：本
　　件原審判決僅以上訴人庚○○為被告，自屬當事人不適格，原審未依職權調查，
　　即為實体判決，該等錯誤屬不可補正，若於二審追加上訴人，無異剝奪其餘上訴
　　人之審級利益云云。但原審對系爭建物之公同共有人及租地建屋契約之繼承人庚
　　○○之判決結論，因係固有必要之共同訴訟，依法本應與其餘共同繼承之上訴人
　　一致，縱上訴人庚○○以外之其餘上訴人未參與原審訴訟，惟其於原審之結論既
　　應相同，且既經被上訴人於本院追加為當事人，當不影響其審級利益。
六、查，本件被上訴人主張渠等所有系爭坐落台中縣沙鹿鎮○○段斗抵小段十九之一
    號土地，於六十餘年前由渠等之先祖出租與上訴人等之父蔣水木於其上興建房屋
    ，並已興建如原判決附圖所示Ａ部分所示建物面積０、０二四九公頃，Ｂ部分面
    積０、００一九公頃雞舍，約定租金數額為每年十五石稻米，上訴人等為蔣水木
    之繼承人等之事實，已據其提出土地登記簿謄本、地籍圖等為証，復經原審會同
    台中縣清水地政事務所派員測量屬實，有勘驗筆錄及台中縣清水地政事務所鑑定
    圖附卷足稽，且為上訴人所不爭，並有上訴人所提出之租賃契約書附卷可按，自
    堪信被上訴人前開主張為真正。惟上訴人等以前開情詞置辯。而被上訴人係本於
    所有物返還請求權及租賃物返還請求權，於先位聲明訴請上訴人拆屋還地，是本
　　件首應審究者，乃上訴人之父蔣水木就系爭土地之租賃權及地上建物所有權，係
　　由何人繼承？查，系爭地上建物為上訴人等之父蔣水木租地後建築，為兩造所不
　　爭（見本院卷一第五十三頁）。而訴外人蔣水木於八十五年二月二十二日死亡時
　　，其繼承人為配偶蔣陳雙、子女庚○○、壬○○、己○○、癸○○、辛○○，有
　　戶籍謄本、戶口名簿等附卷足稽，是本件基地租賃之權義應由上訴人與蔣陳雙當
　　因民法第一千一百四十八條規定繼承而公同共有，嗣蔣陳雙死亡，則由上訴人等
　　全体繼承。本件訴訟標的對於各繼承人即上訴人應合一確定，自屬必要共同訴訟
　　。被上訴人雖以系爭房屋確由上訴人庚○○單獨繼承云云。惟查，遺產繼承人除
　　配偶外，以直系血親卑親屬為第一順位之繼承人。民法第一千一百三十八條定有
　　明文，上訴人等均為訴外人蔣水木之第一順位繼承人，除有拋棄繼承者外，依法
　　自均繼承系爭租地建屋契約及建物所有權。上訴人庚○○於原審審理固稱：房子
　　所有權是我的云云。惟此自認之效力因不利於公同共有人之視同上訴人壬○○、
　　己○○、癸○○、辛○○，自不及於其餘上訴人。上訴人庚○○縱以一己之名寄
　　發存証信函與提存租金，惟此亦不能証其他共同繼承之上訴人有拋棄繼承之事實
　　。至台中縣房屋稅籍登記表雖載所有權人為上訴人庚○○，惟該房屋稅籍登記表
　　僅係稅捐稽征機關對於賦稅管理而設，並不能因而認定真正之所有權人；況依該
　　登記表所載原所有人為蔣四碧（即蔣水木之弟），後由陳蔣金枝繼承，再售予上
　　訴人庚○○，此顯與系爭土地為蔣水木所租賃建屋之情不符，故尚難以上開稅籍
　　登記表而認系爭租地建物契約與建物所有權均由上訴人庚○○一人單獨繼承。另
　　上訴人等之父蔣水木係於八十五年死亡，斯時民法繼承制度施行甚久，女子雖已
　　出嫁而未居原地，仍均有繼承權，被上訴人辯稱：由除庚○○以外之上訴人未設
    籍於此，及依民間習慣，可見僅由上訴人庚○○繼承一節，亦非足取。
七、按租用建築房屋之基地非有土地法第一百零三條所列各款情形之一，出租人不得
    收回。而該法條第一款規定租賃期限屆滿時，固僅限於定期租賃，但第二至第五
    款則不問是否定有期限，均有其適用（司法院三十七院解字第四０七五號解釋參
    照）。本件被上訴人為先位之訴中主張系爭地上建物為土造瓦頂，使用至今已達
    六十年，係「房屋構造別代號暨折舊率對照表」所定之耐用年數僅十八年，即使
    土磚造混合造亦僅為三十年，上訴人使用系用系爭土地已逾上開年數，房屋主要
    樑柱與牆壁明顯龜裂，顯見該屋已不堪使用，而依契約目的探求當事人真意，應
    解為契約至房屋不堪使用時為止，依土地法第一百零三條第一項第一款訴請拆屋
    還地云云。惟為上訴人所否認，經查，該如原判決附圖Ａ部分所示房屋之外觀係
    以一直一橫兩建物，連結成Ｔ字形，內部相通，內設有神明廳、客廳、餐廳、廚
    房、臥室等，為磚造瓦頂平房，此主体建物仍完整堪用，明顯可見內部經整修，
    迨九十年十月十五日本院勘驗時，仍由原審共同被告林溪川居住使用，有勘驗筆
    錄、照片等附卷足稽，自難認該建物有何以不堪使用之情形。至於被上訴人所稱
    依「房屋構造別代號暨折舊率對照表」所定耐用年為憑云云，然該折舊對照表僅
    係行政主管機關為評定房屋現值等行政需要而加以簡化作為評量之標準，非事實
    之狀態，被上訴人前開主張固不足取。
八、另被上訴人主張上訴人庚○○將所有如圖Ａ、Ｂ部分所示房屋、雞寮連同周圍土
    地均再交由第三人即原審共同被告林溪川使用，且未經被上訴人同意，故依土地
    法第一百零三條第一項第三款、第五款規定終止系爭租地建物契約云云，上開土
    地及地上建物經由上訴人庚○○同意，致現由原審共同林溪川使用之事實，為上
    訴人等所不爭執；惟上訴人庚○○辯稱，伊與林溪川所訂立者係使用借貸契約。
    其餘上訴人則辯稱：渠等不知庚○○借予原審共同被告林溪川使用，且庚○○之
    出借未得其他全体共有人之同意，該借貸契約對其他共有人不生效力云云。按稱
    使用借貸者，謂當事人一方以物交付他方，而約定他方於無償使用後返還其物之
    契約，與租賃契約係當事人一方以物租與也方使用、收益，他方支付租金之契約
    有別。本件上訴人庚○○於原審已具狀自認將系爭地上所建房屋包括周圍空地出
    租與原審共同被告林溪川使用（見原審卷第二十九頁反面），林溪川亦稱有付錢
    予上訴人庚○○，顯見林溪川之使用系爭房地確付有代價，核與使用借貸契約有
    異，上訴人庚○○應係將系爭房地出租予原審共同被告林溪川。雖上訴人庚○○
    辯稱，林溪川所給付之二千元係林溪川應自行負擔之水、電、天然氣費用，不足
    額尚且由庚○○墊付，林溪川與庚○○間充其量僅有附負擔之使用借貸云云。惟
    查，系爭房地位於住宅區，屋前之鎮南路為沙鹿鎮○○○○道，臨沙鹿鎮公所僅
    百餘公尺，其課稅價值亦高達一千一百九十四萬九千九百二十七元，有原審勘驗
    筆錄及地價稅課稅明細表附卷足稽，其價值甚鉅；另依上訴人所提出系爭建物九
    十年九、十、十二月之水電費收據，僅電費即均高達二千元以上至三千餘元，苟
    如上訴人所言，上訴人庚○○支付租金承租系爭土地後，不僅無償借予林溪川使
    用，並代付若干水電費用且為時長達數年等，顯與常情有背，不足採信。從而，
    上訴人庚○○前開所稱及主張撤銷原審關於出租予林溪川等陳述之自認，並非可
    取。
九、按租用建築房屋之基地，承租人轉租基地於他人時，出租人得收回。土地法第一
    百零三條第一項第三款定有明文。且該條款所謂承租人轉租基地於他人，不以全
    部轉租為限，即對於一部轉租，亦得就全部租賃關係予以終止（最高法院五十二
　　年台上字第六八○號判例參照）。本件上訴人庚○○既未得被上訴人之同意，即
　　將基地及土地上建物出租予原審共同被告林溪川，既如前述，被上訴人主張依前
　　開規定終止租約收回該基地，並以書狀繕本之送達為意思表示，自屬有據。至上
　　訴人等雖辯稱，系爭建物僅一部借予林溪川使用，且依最高法院七十九年度台上
　　字第二六七八號判例意旨，庚○○不論局部出租或出借房屋，均是其使用、收益
　　權之行使，與兩造租賃契約標的之「基地」無關云云，惟原審共同被告林溪川對
　　原審法官質以由何人使用系爭建物及雞棚，亦答以由伊使用等語，（見原審卷第
　　八十二頁），而未提及他人共同使用；另系爭土地總面積達九百二十平方公尺，
　　房屋部分為二百六十八平方公尺，現場除建物外，尚有六百六十餘平方公尺，或
　　舖設鐵板，供為林溪川修理農用機械之場所，或堆置貨櫃等物，有勘驗筆錄可按
　　，此空地出租予林溪川行為即有別於其上建物之出租，本件上訴人之出租即應認
　　符合土地法第一百零三條第一項第三款之未經出租人同意而轉租，縱一部轉租基
　　地亦同。至証人許雅雯係上訴人庚○○之媳，其証詞本有偏頗之虞，況其原居住
　　之住所距此僅五分鐘路程，所稱偶至此居住之房間，四面無窗，僅二坪左右，設
　　備不佳，自無捨較佳之原住所至此暫住之理。而上訴人癸○○既稱其子蔡奕政亦
　　居住該地，復稱不知庚○○將系爭房地供予原審共同被告林溪川使用，亦與常情
　　不符。而上訴人所引最高法院七十九年度台上字第二六七八號判例係指基地上建
　　物「一部」轉租而言，即與本件上訴人庚○○將基地及地上房屋全部出租與原審
　　共同被告林溪川之情況有別，自不得援用上開判例。又土地法第一百零三條第一
　　項第三款之規定，其規範重點在於客觀上基地承租人是否有違法轉租之情形，至
　　於該轉租行為是否有效，則非所問，是縱上訴人庚○○將系爭基地轉租予原審共
　　同被告林溪川之行為，尚未得建物之其他共有之同意或授權，此亦僅係建物共有
　　人之內部關係，其對基地出租人所顯示之客觀行為仍係「違法轉租」，被上訴人
　　自得終止租約。
十、再者，土地法第一百零三條之立法意旨在保護經濟上弱者之承租人，使承租人不
    致因出租人驟然收回基地而失安身立命之所，而非租賃契約以外之第三人，若允
    許承租人得將租賃物全部轉借予契約以外之第三人，則承租人既有能力支付租金
    後再無償借予他人使用，即非經濟上之弱者，顯然無再予保護之必要；本件上訴
    人均已搬雜系爭房地，是出租人收回基地，對上訴人亦不生影響。從而，依前述
    土地法第一百零三條第三款之規定，基地承租人即上訴人庚○○既未得出租人即
    被上訴人之承諾，即將土地之全部或一部轉租於他人即原審共同被告林溪川時，
    被上訴人應得終止租約而收回該基地；被上訴人已以八十九年六月十六日起訴狀
    繕本之送達上訴人庚○○及九十年十月十五日書狀繕本送達其餘上訴人為終止契
    約之意思表示，則被上訴人據之主張終止與上訴人間之全部租賃契約，即屬有據
    ，上訴人等等所辯，並非可採。因之，依民法第四百五十五條之規定，在被上訴
    人依法終止與上訴人間之租賃契約後，上訴人等自應連帶返還所承租之系爭土地
    全部，被上訴人基於所有人之地位，訴請該房屋、雞寮之共同所有權人即上訴人
    等將之拆除後，返還系爭土地全部，為有理由。從而，被上訴人本於所有權及租
    賃物返還請求權，請求上訴人連帶拆屋交地為有理由，應予准許。是則原審判命
    上訴人庚○○拆屋交地，於法並無不合。上訴意旨指摘原判決不當，求予廢棄改
    判，為無理由，應予駁回其上訴。被上訴人於本院審理中追加訴請上訴人（即視
    同上訴人）壬○○、己○○、癸○○、辛○○連帶拆屋還地，亦屬有據，自應由
　　本院判決如主文第二項所示。又本件被上訴人先位之訴既經准許，其備位之訴即
　　無審究之必要。另本件事証已臻明確，兩造其餘攻擊防禦方法，與判決之結果不
    生影響，本院自應庸一一論究，併此敘明。
十一、據上論結，本件上訴為無理由，追加之訴有理由，依民事訴訟法第四百四十九
　　　條第一項、第四百六十三條、第八十五條第二項，判決如主文。
中　　　華　　　民　　　國　　九十一　　年　　　九　　　月　　 十八　　 日
~B1民事第六庭審判長法　官　吳火川
~B2　　　　　　　　法　官　陳繼先
~B3　　　　　　　　法　官　吳惠郁
右為正本係照原本作成。
如對本判決上訴，須於收受判決送達後二十日內向本院提出上訴書狀，其未表明上訴
理由者，應於提出上訴後二十日內向本院提出上訴理由書（須按他造人數附具繕本）
，並繳納送達用雙掛號郵票拾份（每份拾肆元）。
上訴時應提出委任律師或具有律師資格之人之委任狀；委任有律師資格者，另應附具
律師及格證書及釋明委任人與受任人有民事訴訟法第四百六十六條之一第一項但書或
第二項（詳附註）所定關係之釋明文書影本。
~B 　 　　　　　　書記官　柯孟伶
中　　　華　　　民　　　國　　九十一　　年　　　九　　　月　　 十九　　 日
附註：
民事訴訟法第四百六十六條之一（第一項、第二項）
對於第二審判決上訴，上訴人應委任律師為訴訟代理人。但上訴人或其法定代理人具
有律師資格者，不在此限。
上訴人之配偶、三親等內之血親、二親等內之姻親，或上訴人為法人、中央或地方機
關時，其所屬專任人員具有律師資格並經法院認為適當者，亦得為第三審訴訟代理人
。
　　　　　　　　　　　　　　　　　　　　　　　　　　　　　　　　　　　　Ｙ
